【裁判字號】    88,簡上,72
【裁判日期】    890816
【裁判案由】    遷讓房屋等
【裁判全文】
臺灣宜蘭地方法院民事判決  八十八年度簡上字第七十二號
    上  訴  人  丙○○
                乙○○
    共      同
    訴訟代理人  吳振東律師
    被上訴人    丁○○○○○  .
    法定代理人  甲○○        .
    訴訟代理人  林映廷律師
右當事人間請求遷讓房屋等事件，上訴人對於中華民國八十八年八月十九日本院宜蘭簡易庭
八十七年度宜簡字第一五一號第一審判決提起上訴，本院判決如左：
    主  文
上訴駁回。
第二審訴訟費用由上訴人負擔。
    事  實
甲、上訴人方面：
一、聲明：
  (一)原判決廢棄。
  (二)被上訴人在第一審之訴及其假執行之聲請均駁回。
  (三)第一、二審訴訟費用均由被上訴人負擔。
二、陳述：除與原審判決書所載者相同茲予引用外，補稱：
  (一)本件系爭房屋面向頭城鎮○○路西四巷，而非面向開蘭路，且依宜蘭縣商業會就系爭房
    屋所為鑑價報告書之標示，系爭房屋之構造主體為磚牆鐵皮屋；依卷附宜蘭縣稅捐稽徵
    處之函文所附房屋平面圖之標示，其房屋坐落為開蘭路一四三、一四五、一四七號，其
    構造主體為磚石紅瓦頂，二者對照觀之，並非同一標的物，甚為瞭然。
(二)被上訴人所提兩份租賃契約記載之所在地，分別為宜蘭縣頭城鎮○○路一四七之一號及
    同鎮城北里西四巷，並非系爭房屋所在之門牌。又依被上訴人在原審所提頭城鎮○○路
    一四七號房屋之稅籍證明書所載，其面積為六二．七平方公尺，與右開宜蘭縣稅捐稽徵
    處之函所檢附之房屋稅籍登記表、平面圖所示之面積，亦大相逕庭。矧依該一四七號房
    屋稅籍證明書所載，其納稅義務人之通訊地址為「頭城鎮城北里西四巷二號」，房屋坐
    落為「頭城鎮○○里○鄰○○路一四七號」，苟該二地址所指之房屋為同一標的物，則
    該通訊地址之記載即不具任何意義。又上開稅捐稽徵處之函文所示，該處房屋稅籍冊登
    載截至目前為止，尚無頭城鎮○○路西四巷一號、二號房屋之設籍資料，故右述開蘭路
    一四七號房屋之面積，是否包括開蘭路西四巷一號、二號房屋，並無可考。故被上訴人
    在原審主張系爭房屋與訴外人李秀敏承租之開蘭路一四七號房屋，原同編為一四七號，
    嗣雖隔成三個空間，但仍僅有開蘭路一四七號之稅籍，在戶政編號上，李秀敏承租之房
    屋編為開蘭路一四七號，上訴人乙○○承租之房屋乃另編為一四七之一號（現改為西四
    巷一號）云云，核屬臆測之詞，自非可採。
  (三)又被上訴人主張擬拆除改建系爭房屋，惟依會議紀錄之記載：「本堂所有，租用於林蕃
    薯、乙○○、丙○○等三戶之老店舖，利用拓寬開蘭路之機會，擬計畫就地改建，並派
    員赴台北林本源祭祀公業管理委員會取得地主同意書後究研辦理。
    」「為拆建租用於林繁昌、乙○○、丙○○等老店舖，擬派員赴台北林本源祭祀公業管
    理委員取得地主同意書案。議決：請田主住委員維澤、呂副主任委員金池、許委員建銘
    等赴林本源祭祀公業管理委員會接洽。」但未有任何拆除改建之決議，或具體之改建計
    畫。況且頭城鎮公所因拓寬開蘭路而折除者，為被上訴人出租與訴外人林繁昌、黃正義
    、林蕃薯等三戶之店鋪，系爭房屋並未包括在內。又依被上訴人於原審所提祭祀公業林
    本源出具之同意書僅記載：「現今頭城鎮公所拓寬開蘭路，在二筆土地上部分房屋必須
    拆除，供出拆除部分房屋土地給頭城鎮公所作為拓寬道路用地，惟房屋拆除後必須土地
    所有人同意其就地整建，頭城鎮公所始准其就地整建，特立此同意書為證，准其就地整
    建」，足見祭祀公業林本源亦僅同意被上訴人對於右開拆除部分就地整建，並非同意其
    就系爭房屋拆除改建。故被上訴人主張其管理委員會已決議拆除改建云云，即非有據。
  (四)系爭房屋緊臨市場，現供上訴人販賣早餐及魚肉之用，其房屋之使用現況及經濟效用，
    與四週環境之生活機能相當，且其構造仍甚堅固，並無使用上之安全疑慮。依兩造在原
    審庭提之照片觀之，二者在外觀上未有任何改變，僅因拍攝角度及遠近不同，致房屋所
    呈現之比例不一而已。故被上訴人主張系爭房屋大部分已拆除，未拆部分有使用上之安
    全顧慮，自有收回拆除重建之必要等情，即與事實不符。
三、證據：援用原審之立證方法。
乙、被上訴人方面：
一、聲明：駁回上訴。
二、陳述：除與原審判決書所載者相同茲予引用外，補稱：
  (一)上訴人業已自承與被上訴人就系爭房屋間存有不定期租賃關係，而除系爭房屋外，兩造
    間並未租賃其他房屋，復無其他不定期租賃關係存在，另被上訴人所提租約，就系爭房
    屋所在地雖載為「開蘭路一四七之一號」及「西四巷」，然此係因上訴人乙○○承租空
    間係位於門牌號碼開蘭路一四七號空間之旁邊，故暫以一四七之一號稱之，上訴人丙○
    ○承租空間則因未編號，故僅載明西四巷。且上訴人既自承與被上訴人間，就系爭房屋
    確實存在不定期租賃關係，且已收到被上訴人終止系爭房屋租約所寄發之律師函，則被
    上訴人以出租人之地位，請求上訴人遷讓房屋，即屬有據，不因上訴人爭執被上訴人非
    所有權人而有不同。
  (二)被上訴人將系爭房屋出租予上訴人，原係以白米計付租金，惟自民國八十五年五月一日
    起，即改以現金計算租金，約定上訴人丙○○每月租金三千五百元，上訴人乙○○每月
    租金五千元，上訴人亦均按此數額繳納。另被上訴人所寄發終止兩造間不定期租賃契約
    之律師函，亦明載上訴人丙○○部份租金為三千五百元、上訴人乙○○部份租金為五千
    元，上訴人接獲前開信函後，就函中所載租金數額向無異議。且於訴訟中上訴人就此亦
    未表示不同意見，顯見上訴人就此並不爭執。
  (三)系爭房屋確有重新建築之必要：
  1.系爭兩間房屋與訴外人李秀敏所承租房屋原編為開蘭路一四七號，嗣後雖分隔為三個空
    間，但稅籍上仍只列開蘭路一四七號。又宜蘭地政事務所複丈成果圖載明，開蘭路一四
    七號房屋拆除後，面積為三平方公尺，西四巷一號房屋面積為十八平方公尺，西四巷一
    號與二號間房屋面積為則為十五平方公尺，三者總計不過為三十六平方公尺，而稅籍證
    明書上記載開蘭路一四七號房屋課稅面積卻達六二‧七平方公尺，顯見西四巷一號、一
    號與二號間房屋均涵括於開蘭路一四七號課稅範圍之內。再者，依宜蘭縣稅捐稽徵處之
    函文所示，稅捐處房屋稅籍冊登載，至目前為止，尚無頭城鎮○○路西四巷一號、二號
    之房屋設籍資料，益證系爭房屋絕非獨立課稅單位，而係涵括於開蘭路一四七號房屋之
    面積內，否則其何以無設籍資料可佐？2.出租人以重建房屋為收回租賃物之理由者，祇
    須租賃物在客觀標準上認有重建必要即為已足，非謂俟租賃物瀕於倒塌，始合收回要件
    ；且所謂收回之必要，不得僅以物理上堅固與否為準，如建物之價值與土地之利用價值
    顯不相當者，亦應在斟酌之列；另所謂收回建築，不以房屋瀕於倒塌者為限，其因建造
    年久，使用逾齡，有礙都市發展，或與土地利用價值顯不相當者，亦屬之。
  3.開蘭路一四七號房屋確實位於開蘭路拓寬範圍內，且該房屋目前已拆除大半。今上訴人
    所租賃空間與開蘭路一四七號房屋既屬同一建築結構，一旦李秀敏之房屋盡數拆除，上
    訴人乙○○等租賃房屋之結構，即有安全上之顧慮，自有拆除必要。且該房屋建於三十
    四年間，迄今已逾五十餘年，建造年代久遠，使用逾齡，顯屬極危險建築物。且系爭房
    屋位於頭城鎮鬧區，緊鄰頭城火車站，公路四通八達，實屬頭城鎮地價極昂之黃金地段
    ，然該磚木造老舊房舍，坪數狹小，殘破紊亂，目前用途竟僅供上訴人擺設攤位使用，
    此與該黃金地段土地之利用價值顯不相當。再者，為改善街道整齊，提昇環境衛生，頭
    城鎮公所目前已將位於系爭房屋正前方之頭城舊市場全面拆遷，重新建築完成，系爭房
    屋與重建後之新興市場、鄰近之整齊樓房相較之下，極不相襯，自有予以重建之必要，
    否則獨留殘破老舊之系爭房屋，實有礙都市發展，被上訴人於八十六年五月五日時業已
    開會決議，委請頭城鎮公所代為拆除，故系爭房屋確有收回重建之必要。
  (四)本件上訴人乙○○將系爭房屋轉租予上訴人丙○○，顯見伊已無使用系爭房屋之必要。
    而上訴人丙○○目前雖利用系爭房屋販賣早餐，但目前頭城市場業已新興改建完成，上
    訴人丙○○當可於新建市場內，申請新攤位，是其亦無生計上之疑慮，且此方式當有利
    於上訴人丙○○，故本件應衡量整體都市發展，並准被上訴人收回系爭房屋重建，俾利
    土地利用。
三、證據：援用原審之立證方法，另提出收據二紙為證。
    理  由
一、被上訴人起訴主張系爭西四巷一號及一、二號間未編號之房屋，分別出租予上訴人乙○
    ○及丙○○使用，兩者原均以白米計付租金，自八十五年五月一日起即改依現金收租，
    上訴人亦均依此分別繳交租金，惟因被上訴人擬將系爭房屋拆除予以重建，故於八十六
    年五月三十一日及同年六月六日分別以存證信函通知上訴人終止租約，惟上訴人迄今仍
    未遷讓返還房屋。而系爭房屋確為被上訴人所有，蓋因上訴人業已自承與被上訴人就系
    爭房屋間存有不定期租賃關係，而除系爭房屋外，兩造間復無其他租賃關係存在，且被
    上訴人所提租約，就系爭房屋所在地雖載為「開蘭路一四七之一號」及「西四巷」，然
    此係因上訴人乙○○承租空間係位於門牌號碼開蘭路一四七號空間之旁邊，故暫以一四
    七之一號稱之，上訴人丙○○承租空間則因未編號，故僅載明西四巷。再者，系爭房屋
    因開蘭路一四七號房屋位於開蘭路拓寬範圍內，且該房屋目前已拆除大半，而上訴人所
    租賃空間與開蘭路一四七號房屋既屬同一建築結構，一旦一四七號之房屋盡數拆除，上
    訴人所租賃房屋之結構，即有安全上之顧慮，且該房屋迄今已逾五十餘年，使用逾齡，
    又係位於頭城鎮鬧區，屬頭城鎮地價極昂之黃金地段，然該磚木造老舊房舍，坪數狹小
    ，殘破紊亂，目前用途竟僅供上訴人擺設攤位使用，此與該黃金地段土地之利用價值顯
    不相當，亦有礙都市發展，故系爭房屋確有收回重建之必要，為此爰依土地法第一百條
    第一款之規定提起本件訴訟。
二、上訴人則以系爭房屋所坐落之土地為訴外人祭祀公業林本源所有，訴外人吳坤生於三十
    八年間即設有不定期之地上權。嗣吳坤生死亡，吳坤生之繼承人吳東五將該房屋交付上
    訴人，故被上訴人主張該房屋為伊所有即乏依據。且被上訴人所提兩份租賃契約記載之
    所在地，亦非系爭房屋所在之門牌。此外依宜蘭縣商業會之鑑價報告書之標示，其構造
    主體為磚牆鐵皮屋，而與宜蘭縣稅捐稽徵處之房屋平面圖標示其構造主體為磚石紅瓦頂
    不同，另依被上訴人在原審所提頭城鎮○○路一四七號房屋之稅籍證明書所載，其面積
    為六二．七平方公尺，與宜蘭縣稅捐稽徵處之函所檢附之房屋稅籍登記表、平面圖所示
    之面積，亦大相逕庭。又上開稅捐稽徵處之函文所示，該處房屋稅籍冊登載截至目前為
    止，尚無頭城鎮○○路西四巷一號、二號房屋之設籍資料，故開蘭路一四七號房屋之面
    積，是否包括開蘭路西四巷一號、二號房屋，並無可考，故被上訴人主張系爭房屋與開
    蘭路一四七號房屋，原同編為一四七號，嗣雖隔成三個空間，但僅有開蘭路一四七號之
    稅籍等情，核屬臆測之詞。再者，被上訴人所提出之會議記錄，未有任何拆除改建之決
    議或具體之改建計畫，且頭城鎮公所因拓寬開蘭路而折除者，為被上訴人出租與訴外人
    林繁昌、黃正義、林蕃薯等三戶之店鋪，系爭房屋並未包括在內，再依祭祀公業林本源
    出具之同意書，亦足見祭祀公業林本源僅同意被上訴人對於拆除部分就地整建，並非同
    意其就系爭房屋拆除改建，故被上訴人主張其管理委員會已決議拆除改建即非有據。又
    系爭房屋緊臨市場，現供上訴人販賣早餐及魚肉之用，其房屋之使用現況及經濟效用，
    與四週環境之生活機能相當，且其構造仍甚堅固，並無使用上之安全疑慮，故被上訴人
    主張系爭房屋有收回拆除重建之必要，即與事實不符等語資為抗辯。
三、被上訴人主張坐落宜蘭宜蘭縣頭城鎮○○里○○路西四巷一號與二號間之房屋，出租予
    上訴人丙○○使用，另宜蘭縣頭城鎮○○里○○路西四巷一號之房屋，則出租予上訴人
    乙○○使用，兩者原均以白米計付租金，自八十五年五月一日起即改依現金收租，約定
    上訴人丙○○每月租金三千五百元，上訴人乙○○每月租金五千元，上訴人亦均依此數
    額分別繳交，惟因被上訴人擬將系爭房屋拆除予以重建，故於八十六年五月三十一日及
    同年六月六日分別以存證信函通知上訴人終止租約，惟上訴人迄今仍未遷讓返還房屋，
    甚且上訴人乙○○未經被上訴人同意，將系爭開蘭路一四七之一號房屋違法轉租予上訴
    人丙○○使用之事實，業據被上訴人提出租賃契約書、存證信函、收據各二份為證，惟
    上訴人則以前揭情詞置辯，是本件應審究之爭點，乃(一)系爭西四巷一號及一、二號間未
    標號之房屋，是否即為兩造租賃契約之標的？(二)又系爭房屋有無土地法第一百條所規定
    可收回房屋之法定事由？
四、就系爭房屋是否即為兩造租賃契約之標的乙節，經查：
  (一)被上訴人於七十七年七月一日分別與上訴人訂立租賃契約之事實，有契約書在卷可稽，
    依契約書上所載，上訴人乙○○所承租之房屋為「開蘭路一四七之一號」，另上訴人丙
    ○○所承租之房屋所在則記載為「頭城鎮城北里西四巷」，此有租賃契約書二份附卷足
    憑（參原審卷第七十八頁至第八十七頁），上訴人對於上揭二份契約書亦不爭執，業已
    承認兩造間確有租賃關係存在。雖上訴人辯稱：租賃契約上所載之「開蘭路一四七之一
    號」及「頭城鎮城北里西四巷」並非被上訴人所主張之系爭房屋云云，然查：被上訴人
    與上訴人乙○○間之契約書所載之租賃標的「開蘭路一四七之一號」，依門牌標號之順
    序理應位於開蘭路一四七號旁或附近，惟於原審法官至現場履勘時，並未有門牌號碼「
    開蘭路一四七之一號」之建物存在，而系爭西四巷一號之房屋則緊臨開蘭路一四七號旁
    ，此有勘驗筆錄（參原審卷第一二六頁至第一二七頁反面）可稽；另與上訴人丙○○之
    契約書所載之租賃標的僅載明「頭城鎮城北里西四巷」而並無明確之地址記載，此與上
    訴人丙○○現所占用位於一、二號間之系爭房屋係屬無門牌號碼之事實，亦不謀而合；
    此外上訴人於原審及本院審理中，既自承兩造間有租賃關係存在，卻又無法說明其所主
    張之承租標的究位於何處，僅空言否認所承租之標的非系爭房屋，是其所辯，自不足採
    。執此，上訴人現所占用之系爭房屋即為租賃契約書上所記載之標的之事實，堪以認定
    。
  (二)另上訴人辯稱系爭房屋所坐落之土地係屬祭祀公業林本源所有，於三十八年間為訴外人
    吳坤生設定地上權，後吳坤生之繼承人陳東五將系爭二棟建物交由上訴人使用迄今等情
    ，並未據渠等提出任何事證證明系爭房屋係由陳東五交給彼等使用，且雖依土地登記簿
    謄本上之記載，訴外人吳東五現確為土地之地上權人，然此並非即可證明系爭房屋非屬
    被上訴人所有，即系爭土地是否設有地上權一事尚與系爭房屋是否為被上訴人所有一事
    無涉，故其上開所辯，尚屬無據。
  (三)至上訴人辯稱依被上訴人於原審所提之鑑定報告書、開蘭路一四七號房屋之稅籍證明書
    ，及宜蘭稅捐稽徵處覆原審法院函所檢附之房屋平面圖等文書，經相較後可知系爭房屋
    並不包括在開蘭路一四七號內，故被上訴人所稱系爭房屋原均屬開蘭路一四七號等情，
    尚屬無據云云。惟查，兩造之租賃標的即為系爭房屋之事實既經認定，則系爭房屋是否
    包含於開蘭路一四七號之稅籍內一事，即與本件無涉，故兩造就此部分之攻擊防禦，本
    院即不予審酌。
五、就系爭房屋是否有土地法第一百條所定收回房屋之法定事由部分：
  (一)按出租人非因重新建築，不能收回房屋，土地法第一百條第一款定有明文。惟出租人以
    重建房屋為收回租賃物之理由者，祇須租賃物在客觀標準上認有重建必要即為已足，非
    謂必俟租賃物瀕於倒坍始合收回要件。且該條款所謂收回重建之必要，不得僅以物理上
    堅固與否為準，如建物之價值與土地之利用價值顯不相當，為配合都市之繁榮發展，亦
    應在斟酌之列。另亦不以房屋瀕於倒塌為限，其因建造年久，使用逾齡，有礙都市發展
    ，或與土地利用價值顯不相當者，亦屬之。最高法院著有四十九年台上第一七六七號、
    六十年台上第三０二七號、六十四年台上字第一三八七號等判例可資參照。
  (二)查本件被上訴人就系爭房屋主張有收回重新建築之必要，業已提出會議記錄、同意書各
    一份及照片五幀為證，而系爭房屋為一樓鐵皮屋頂建物、其左右牆壁為磚造隔間，建築
    面積僅為十五及十八平方公尺，空間狹窄之事實，有宜蘭縣商業會之鑑定報告書、勘驗
    筆錄及宜蘭地政事務所之土地複丈成果圖在卷可稽（參原審卷第二０頁、第一二六頁至
    第一二七頁反面及第一三一頁），且因騎樓供作擺設攤位之用而無空間可行走等情，復
    有照片可參（參原審第七十六頁、第九十八頁之照片）。再依上開照片所示，系爭房屋
    緊臨開蘭路一四七號之房屋，係屬同一建築結構，而開蘭路一四七號房屋折舊年數已有
    六十年，此有稅籍證明書在卷足按（參原審卷第一一二頁），故堪認系爭房屋亦應已有
    數十年之年限，又開蘭路一四七號房屋已因都市○○○○路拓寬而遭部分拆除，並以鐵
    柱撐住屋樑等情，業有租賃契約書可稽（參原審卷第七十五頁），並經原審法官到場勘
    驗屬實，而系爭房屋既緊臨開蘭路一四七號，且屬同批建築結構，故其安全確已堪虞。
    再者，系爭房屋坐落於開蘭路旁，為頭城鎮鬧區，參上開照片所示，其後方有現代化三
    層以上之鋼筋水泥樓房，其正前方原為頭城舊市場，然頭城鎮公所目前已將該頭城舊市
    場全面拆遷，重新建築，系爭房屋與重建後之新興市場、鄰近之整齊樓房相較之下，極
    不相襯，亦有礙市容觀瞻；且系爭房屋目前之價值僅有五萬四千四百五十元，此有宜蘭
    縣商業會之鑑定報告可參，實與該土地之利用價值顯不相當。從而系爭房屋，屬於陳年
    老屋，逾齡使用，雖因數戶連棟關係，結構尚屬安全，勉可居住，但為市容美觀、土地
    利用價值及衡量整體都市發展計，系爭房屋應拆除改建較適，是系爭房屋在客觀上確有
    重新建築之必要，而被上訴人分別於八十六年五月三十一日及同年六月六日通知上訴人
    終止租約，應為有理。
六、再按因故意或過失，不法侵害他人之權利者，負損害賠償責任，民法第一百八十四條第
    一項定有明文。系爭房屋為被上訴人所有之事實既經認定，上訴人於終止後仍占有系爭
    房屋，已屬不法侵害被上訴人權利，故被上訴人依據侵權行為之法律關係，請求上訴人
    應給付相當於租金之損害金，洵屬正當，應予准許。另兩造雖原以白米計租，惟至八十
    五年五月一日起即分別改以現金三千五百元及五千元之事實，業為上訴人所不爭，是被
    上訴人主上訴人丙○○應自八十六年七月一日起至遷讓日止，按月給付被上訴人三千五
    百元，上訴人乙○○應自八十六年七月一日起至返還房屋時止，按月給付被上訴人五千
    元，均為有理由。
七、綜上所述，系爭房屋在客觀上確有重新建築之必要，而被上訴人分別於八十六年五月三
    十一日及同年六月六日通知上訴人終止租約，應為有效，是上訴人之租賃關係業已消滅
    ，被上訴人之請求遷讓或返還房屋及損害金，並非無據，應予准許。原審為上訴人敗訴
    之判決，核無不合，上訴意旨指摘原判決不當，求予廢棄改判，為無理由，應予駁回。
八、又本件原審判決於宣判後，法院書記官發現錯誤而就兩造供擔保請求為假執行及免為假
    執行之聲請為一更正之處分，然此處分僅屬更正非為補充判決，尚無被上訴人所稱原審
    就免為假執行部分予以補判而有違法之情事，從而亦無民事訴訟法第四百五十四條規定
    之情形，併此敘明。
九、據上論結，本件上訴為無理由，依民事訴訟法第四百三十六條之一第三項、第四百四十
    九條第一項、第八十五條第一項、第七十八條，判決如主文。
中        華        民        國   八十九   年      八       月     十六      日
                                  臺灣宜蘭地方法院民事庭
~B審判長法官  周煙平
~B法      官  周健忠
~B法      官  邱景芬
右正本證明與原本無異
不得上訴
中        華        民        國   八十九   年      八       月     十七      日
~B法院書記官  林竹根


司法院資訊處製作；財團法人民間司法改革基金會備份。
